【裁判字號】    97,訴,923
【裁判日期】    971021
【裁判案由】    公共危險
【裁判全文】
臺灣桃園地方法院刑事判決               97年度訴字第923號
公  訴  人  臺灣桃園地方法院檢察署檢察官
被      告  甲○○
                      3樓之1.
                    (現於臺灣桃園看守所另案羈押中）
指定辯護人  陳瑞明公設辯護人
上列被告因公共危險案件，經檢察官提起公訴（96年度偵字第27
040號），本院判決如下：
    主    文
甲○○放火燒燬自己所有之茶几、棉被、房間內隔間木板、木質
天花板，致生公共危險，處有期徒刑肆月，如易科罰金，以新臺
幣壹仟元折算壹日。並於刑之執行完畢後或赦免後，另入相當處
所，施以監護，期間為貳年。
    事    實
一、甲○○於民國96年間，一人獨居於桃園縣新屋鄉埔頂村2鄰
    水碓5號之獨棟三合院住宅（以下簡稱系爭住宅），而系爭
    住宅則緊鄰他人之住宅。甲○○因長年罹患精神分裂症，精
    神障礙致其辨識行為違法能力及依其辨識而行為之能力，較
    一般人顯為降低，於96年9月14日上午10時許，甲○○竟基
    於放火燒燬自己所有物之犯意，持不詳物品，引火點燃位於
    上開住宅緊鄰客廳之房間內自己所有之茶几，將茶几燒燬，
    嗣火勢大起，火苗順勢延燒使前開房間內木質天花板、北側
    、東側隔間木板牆壁亦因而燒燬，並延燒至隔壁房間，使該
    房間之木質天花板、北側隔間木板上緣部分及放置在該房間
    內折疊床上之棉被亦因而燒燬，系爭住宅內客廳、廚房、臥
    房及通道之牆壁遭燻黑，致生公共危險，幸因桃園縣政府警
    察局楊梅分局及消防局人員據報後隨即趕赴現場撲滅火勢，
    而未延燒鄰房，始知上情。
二、案經桃園縣政府警察局楊梅分局移請臺灣桃園地方法院檢察
    署檢察官偵查起訴。
    理    由
一、按被告以外之人於審判外之陳述，雖不符前四條之規定，而
    經當事人於審判程序同意作為證據，法院審酌該言詞陳述或
    書面陳述作成時之情況，認為適當者，亦得為證據；當事人
    、代理人或辯護人於法院調查證據時，知有第一百五十九條
    第一項不得為證據之情形，而未於言詞辯論終結前聲明異議
    者，視為有前項之同意，刑事訴訟法第159 條之5 定有明文
    。查被告對本件所引證據之證據能力，均未聲明異議，復經
    本院於審理時提示被告表示意見，本院審酌該等書面證據取
    得過程並無瑕疵，與本案待證事實間復具有相當關聯性，以
    之為本案證據並無不當，自得採為本件認定事實基礎，合先
    敘明。
二、訊據被告甲○○矢口否認有上揭放火情事，辯稱：伊沒有在
    前開時、地放火而發生前開事故，應係失火造成，伊不知道
    火災是如何發生云云。
（一）經查，96年9月14日上午10時許，系爭住宅內發生火災，
      致甲○○所有，放置在系爭住宅內緊鄰客廳之房間中之茶
      几、房間內木質天花板、北側及東側隔間木板，及隔壁房
      間內折疊床上之棉被、該房間之木質天花板及北側隔間木
      板牆壁上緣部分因而燒燬，系爭住宅內客廳、廚房、臥房
      及通道之牆壁遭燻黑。系爭火災之起火點應係住宅內緊鄰
      客廳之房間中放置之茶几處，起火處無自燃性物質，亦無
      電源線、電源插座及使用電器之情形，又住宅廚房內瓦斯
      爐為關閉狀態，而住宅內臥房床鋪上固有香菸、打火機及
      煙蒂，然廚房及臥房均僅遭煙燻而非起火處，而起火處之
      茶几屬木柴材質，不易以微小火源引燃，固應可排除危險
      物品自燃引火、電器因素引火、炊事不慎引火及吸煙不慎
      引火之可能性，再經勘查檢視起火處茶几燃燒殘餘物之結
      果，未發現有任何引火物，若未施予外來火源（明火），
      茶几應不會引火燃燒，起火原因應為人為縱火（使用明火
      ），即因故意放火之行為所致等情，業據證人即桃園縣政
      府消防局火災調查科技士熊新民證述屬實（見96年度偵字
      第27040 號卷第77-78 頁），並有桃園縣政府消防局火災
      原因調查報告書、火災現場平面圖及物品配置圖、火災現
      場照片等在卷可稽（見96年度偵字第27040 號卷第12-60
      頁），堪信與事實相符。
（二）又查，證人即被告之鄰居莊素蘭於偵查中證稱：「被告獨
      居於桃園縣新屋鄉埔頂村22鄰水碓5 號之獨棟三合院住宅
      ，96年9 月14日上午10時許，上開建築物內客廳旁房間發
      出濃煙及火勢，當時僅有被告1 人在系爭建築物內，消防
      隊到現場時，被告是從系爭住宅很鎮定地走出來。」等語
      （見96年度偵字第27040 號卷第67頁），又證人即桃園縣
      政府消防局第二大隊新屋分隊消防員乙○○於偵查及本院
      審理中證稱：接獲報案後約7 分鐘，伊和小隊長謝建勝趕
      到現場，是到達現場的第一批消防員。到的時候，該住宅
      房屋內有濃煙竄出，被告從住宅中走出來，沒有慌張地逃
      出，也沒有進行任何搶救動作，消防隊進行搶救時，被告
      在外面走來走去，不顧制止仍進入住宅內拿食物吃。當時
      住宅中只有被告一個人，房屋門也沒有鎖上等語（見96年
      度偵字第27040 號卷第66頁、第73-74 頁，本院97年度訴
      字第923 號卷第49-55 頁），綜合前開證人之證言，可得
      知火災發生當時僅被告一人身處系爭住宅內，並無他人在
      場之客觀事實，及火勢發生後，被告並未驚慌逃出亦無在
      住宅內搶救防止火勢蔓延之舉動，而係待消防隊員到場後
      ，才自住宅內走出等事後反應，再參諸系爭火災係因人為
      故意縱火所引發，已如前述，應可認定系爭火災之發生係
      因被告之故意放火行為所致，被告空言辯稱伊無放火行為
      云云，尚難採信。
（三）按刑罰規定致生公共危險之具體危險犯，所謂「具體危險
      」，係指客觀上業已具備公共危險之狀態，即放火燃燒之
      情形，依一般社會通念，有延燒至他人所有屋物之危險存
      在已足，不以已經發生危害為必要（最高法院85年度台上
      字第3398號判決，89年度台上字第3931號判決參照）。末
      查，系爭住宅固為獨棟三合院住宅，然與其他住宅相連，
      兩住宅共用同一面水泥牆，水泥牆之一面為被告所居住，
      而另一面即為他人居住之房屋，此經證人乙○○證述屬實
      （見本院97年度訴字第923 號卷第53頁），並有系爭住宅
      照片（見96年度偵字第27040 號卷第34頁上方照片）在卷
      可證，本件被告之上開行為，若未經及時撲滅火勢，即有
      延燒其所居住之系爭住宅，甚至波及鄰近住宅住戶生命、
      財產及房屋之可能，而具有客觀上之危險性，是其放火行
      為顯已致生公共危險。
（四）綜前所述，被告係基於放火燒燬自己所有物之故意，持不
      詳物品，引火點燃位於系爭住宅緊鄰客廳之房間內自己所
      有之茶几，將茶几燒燬後，因火苗延燒使前開房間內木質
      天花板、北側、東側隔間木板牆壁亦因而燒燬，而隔壁房
      間木質天花板及北側隔間木板上緣部分及放置在該房間內
      折疊床上之棉被亦因而燒燬，系爭住宅內客廳、廚房、臥
      房及通道之牆壁遭燻黑，致生公共危險之事實應堪認定，
      被告所辯為卸責之詞，不足採信，本件事證已經明確，被
      告之犯行堪予認定，應依法論科。
三、核被告甲○○所為，係犯刑法第175條第2項之放火燒燬住宅
    等以外之自己所有物，致生公共危險罪。該罪之直接被害法
    益，為一般社會之公共安全，雖同時侵害私人之財產法益，
    但仍以保護社會公安法益為重，放火燒燬之物品雖有數個，
    但放火行為僅有一個，而應為整體的觀察，成立單純一罪（
    最高法院85年度台上字第2608號判決，最高法院79年台上字
    第1471號判例意旨參照）。本件公訴意旨固認被告此部分之
    行為係犯刑法第174條第2項之放火燒燬自己所有現非供人使
    用之住宅罪，惟依卷附火災原因調查報告所示，本件火災起
    火處係放置在系爭住宅內緊鄰客廳房間內之茶几，起火處附
    近燃燒殘餘物中，未發現有任何引火物，而系爭住宅內亦未
    發現其餘起火處，採集現場燃燒殘餘物，亦未驗出石油系混
    合物促燃劑成分，依茶几放置之位置，未發現其餘引火或促
    燃物品等情，已難認被告有放火燒燬系爭住宅之主觀上故意
    ，再參依本院將被告送請行政院衛生署桃園療養院（以下簡
    稱桃園療養院）為精神鑑定之結果所示，該院曾經就被告之
    智能進行測試，發現被告之智力測驗結果，介於輕度智能障
    礙及中下智能間程度（見本院97年度審訴字第583 號卷第20
    頁背面），衡諸被告辯詞暨個人智能認知，確難認定其有預
    見前開放火行為有延燒房屋之可能性，而具有不確定之故意
    ，再依卷附現場照片所示，前開被告所有並居住之房屋，自
    外部觀察，僅有牆壁遭燻黑，四周牆壁、樑柱及屋頂均完整
    留存，而房屋內遭燒燬之物，為茶几、棉被、2 房間隔間木
    質牆壁（其中一間房間僅北側隔間上緣部分燒燬，下緣部分
    仍保存完整）、2 房間之木質裝潢隔間天花板，而其餘系爭
    住宅內客廳、廚房、臥房及通道之牆壁遭燻黑，參照燒燬部
    分均為房屋內部隔間使用之木板牆壁及天花板及屋內物品，
    尚難認已達喪失或變更房屋效用之程度，尚難遽認被告確有
    放火燒燬自己所有房屋之犯行，從而公訴人認被告所為係犯
    前開罪名，尚有未洽，惟其基本事實同一，本院自應予以審
    理，並變更其起訴法條。
四、按刑法第19條規定；「行為時因精神障礙或其他心智缺陷，
    致不能辨識其行為違法或欠缺依其辨識而行為之能力者，不
    罰。行為時因前項之原因，致其辨識行為違法或依其辨識而
    行為之能力，顯著減低者，得減輕其刑」。經查，本件被告
    因96年10月19日另犯殺人未遂犯行，經本院97年度訴字第80
    號案件審理中委託桃園療養院於97年4 月21日就被告涉案時
    精神狀態實施精神鑑定之結果，判定被告於83年8 月22日至
    83年10月15日曾於桃園療養院住院治療，經診斷為精神分裂
    症，出院後自83年至94年間，復陸續因精神症狀接受住院治
    療，然94年6 月8 日經救護車送至桃園療養院急診，有明顯
    被害妄想、關係妄想、幻聽等精神症狀，但被告拒絕掛號並
    逃跑後，即未返診，目前被告符合精神分裂症之診斷，因精
    神分裂症患者在中斷治療後，多數會出現精神症狀復發或持
    續惡化之情形，由被告病史觀察，被告於未規則接受治療之
    狀況下，屢次出現控制力差、暴力攻擊行為等惡化之精神症
    狀，因被告為精神分裂症之個案，涉案時精神狀態，受病症
    影響，致其辨識行為違反或依其辨識而行為之能力顯著降低
    等語，有桃園療養院97年7 月29日桃療醫字第0970004671號
    函文在卷可查（見本院97年度審訴字第583 號卷第18-20 頁
    ）。本院原擬於97年4 月15日委託桃園療養院鑑定被告本件
    案發時之精神狀態，然本件被告已因前開殺人未遂犯行，經
    本院97年度訴字第80號案件審理中亦委託桃園療養院於97年
    4 月21日就被告涉案時精神狀態實施精神鑑定如前所述，短
    時間內多次委託醫療院所鑑定被告因長期罹患精神病症對精
    神狀態影響之必要性容非無疑，又參諸本件1 個月時間，犯
    罪事實案發時間與前開殺人未遂案件之案發時間僅相隔約被
    告有長期精神病狀病史業經被告於警詢中所自陳，而被告於
    83年發病後，至兩案案發前已有約3 年時間中斷治療等情，
    亦應認前開鑑定結果之判定於本案亦有適用，即本件犯罪行
    為時，被告亦因其精神分裂病症受精神障礙的影響達顯著降
    低，致其辨識行為違法或依其辨識而行為之能力顯著減低，
    爰依刑法第19條第2 項之規定減輕其刑。爰審酌被告係精神
    分裂病患者，其因精神疾病而於行為當時之情緒控制及行為
    認知較常人為差，然其任意點火燃燒物品，有害於公眾之安
    全，及其品行、犯罪動機、目的、手段、所受之刺激、生活
    狀況、智識程度、所生危害及犯罪態度等情狀，量處如主文
    所示之刑，並諭知易科罰金之折算標準。
五、末我國刑法採刑罰與保安處分雙軌制度，在刑罰之外，特設
    保安處分專章（第12章），對於具有犯罪危險性者施以矯正
    、教育、治療等適當處分，以防止其再犯，危害社會安全。
    刑法第87條第2項規定：「因有第19條第2項及第20條之原因
    ，其情狀足認有再犯或危害公共安全之虞時，於刑之執行完
    畢或赦免後，令入相當處所，施以監護。但必要時，得於刑
    之執行前為之」。該條所定之監護處分，性質上有監禁與保
    護之雙重意義，一方面使受處分人與社會隔離，以免危害社
    會；他方面給予適當治療，使其回歸社會生活。是因有刑法
    第19條第2 項情形而減輕其刑者，法院衡酌行為人之危險性
    ，認有危害公安之虞，為達到防衛社會之目的，有對其採取
    隔離、保護與治療措施之必要，即得一併宣告監護處分。又
    按保安處分之措施亦含社會隔離、拘束身體自由之性質，其
    限制人民之權利，實與刑罰同，本諸法治國家保障人權之原
    理及刑法之保護作用，其法律規定之內容，及法院於適用該
    法條，決定應否執行特定之保安處分時，應受比例原則之規
    範，使保安處分之宣告，與行為人所為行為之嚴重性、行為
    人所表現之危險性，及對於行為人未來行為之期待性相當（
    司法院大法官會議決議釋字第471 號解釋理由書意旨參照）
    。是對因精神障礙導致辨識其行為違法及依其辨識而為行為
    之能力均顯著減低而減輕其刑之被告，是否依刑法第87條第
    2 項之規定，令入相當處所，施以監護之保安處分，應審酌
    該處分是否適於治療本案被告之行為；又是否捨此之途外，
    無其他亦可達成相同目的，但對於被告侵害較小之保安處分
    種類可資適用；再監護處分所欲達成之社會公益是否與侵害
    被告身體自由之權利私益，具有相當之比例性，亦即斟酌憲
    法上比例原則，以其派生之適當性原則、必要性原則（又稱
    侵害最小原則）及相當性原則（又稱狹義比例原則）等3個
    有位階順序之原則為審查標準，始得貫徹現代法治國家保障
    人身自由之基本原則。依前開鑑定書及被告於桃園療養院之
    病歷紀錄（見本院97年度訴字第923 號卷第17-43 頁背面）
    所示，被告有精神分裂症，若未能規律接受精神治療，將使
    其精神狀況持續不穩定，被告目前精神症狀明顯，缺乏病識
    感且拒絕治療，有必要接受精神科之強制治療，而被告目前
    獨居，少與親友互動，足認有再犯及危害公共安全之虞，而
    被告家庭之監督支持系統不佳，本院認為預防其未來因上開
    病情之影響而出現類似之不法行為，宜接受持續、規則之精
    神評估與治療，爰併予宣告於刑之執行完畢或赦免後，令入
    相當之處所施以監護處分2 年，期依保安處分執行法第46條
    、第47條之規定，使其得至指定之精神病院、醫院、慈善團
    體或其他適當處所，施以適當治療，以資照顧，並防免再次
    對於其個人及社會造成難以預料之危害。
據上論斷，應依刑事訴訟法第299 條第1 項前段、第300 條，刑
法第175 條第2 項、第19條第2 項、第41條第1 項、第87條第2
項、第3 項，判決如主文。
本案經檢察官柯博齡到庭執行職務。
中    華    民    國    97    年    10    月    21    日
                  刑事第五庭  審判長法  官  潘 政 宏
                                    法  官  江 春 瑩
                                    法  官  張 詠 晶
以上正本證明與原本無異。
如不服本判決應於收受本判決後10日內向本院提出上訴書狀，並
應敘述具體理由，如未敘述上訴理由者，應於上訴期間屆滿後20
日內補提理由書狀於本院（均須按他造當事人之人數附繕本）「
切勿逕送上級法院」。
                                    書記官  王 峻 宏
中    華    民    國    97    年    10    月    21    日
附錄本案論罪科刑依據之法條：
中華民國刑法第175條（放火燒燬住宅等以外之物罪）
放火燒燬前二條以外之他人所有物，致生公共危險者，處1 年以
上7 年以下有期徒刑。
放火燒燬前二條以外之自己所有物，致生公共危險者，處3 年以
下有期徒刑。
失火燒燬前二條以外之物，致生公共危險者，處拘役或3 百元以
下罰金。


司法院資訊處製作；財團法人民間司法改革基金會備份。
